【裁判字號】    96,上更(一),219
【裁判日期】    970514
【裁判案由】    違反槍砲彈藥刀械管制條例等
【裁判全文】
臺灣高等法院臺中分院刑事判決     96年度上更(一)字第219號
上  訴  人
即  被  告  戊○○
選任辯護人  張居德  律師
上列上訴人因違反槍砲彈藥刀械管制條例等案件，不服臺灣臺中
地方法院95年度訴字第470號中華民國95年8月29日第一審判決（
起訴案號：臺灣臺中地方法院檢察署94年度偵字第9418號），提
起上訴，經最高法院發回更審，本院判決如下：
    主  文
原判決撤銷。
戊○○共同未經許可，持有可發射子彈具有殺傷力之改造槍枝，
處有期徒刑肆年陸月，併科罰金新臺幣拾萬伍仟元，罰金如易
服勞役，以新臺幣壹仟元折算壹日。
未扣案之改造槍枝壹支，沒收。
    事  實
一、戊○○因不明緣故對乙○○心生怨恨，竟與綽號「阿和」等
    不詳真實姓名年籍之成年男子10人（起訴書誤載為 8人）基
    於持有改造長槍及子彈以妨害他人自由之犯意聯絡與行為分
    擔，於民國（下同）94年5月3日晚間10時30分許，由戊○○
    持有可發射子彈具殺傷力之改造長型槍枝1支及制式子彈2顆
    ，帶領其餘之10人分乘3輛汽車一同至臺中縣神岡鄉○○路
    79號「小南國卡拉ＯＫ」店內，由戊○○持有上開槍、彈與
    其餘之人等逐一進入該店各包廂內搜尋乙○○。戊○○因未
    能及時尋遇乙○○為洩憤兼示威，而在該店Ａ１包廂內，持
    上開槍枝朝不明方位射擊2發，其中1發擊中Ａ１包廂內之沙
    發椅，另1發彈著處則不明。隨後，在該店Ａ６包廂內發現
    乙○○之兄甲○○，即違反甲○○意願，將甲○○帶出「小
    南國卡拉ＯＫ」店押上車離去，並在車內撥打行動電話給乙○○，要求乙○○至臺中縣神岡鄉○○村○○路○道四號高
    速公路高架橋下談判。乙○○於同日晚間11時許應約到國道
    四號高架橋下，戊○○抵達後見乙○○已在場，即持上開槍
    枝趨向前來，乙○○見狀迅即從路旁田間跑離，甲○○則趁
    隙脫逃。嗣於同日晚間10時44分許，「小南國卡拉ＯＫ」店
    員工蔡正一因甲○○遭戊○○持槍押走而報警處理，警方據
    報後封鎖現場，並在該店Ａ１包廂內扣得彈頭銅包衣碎片1
    個，及遭子彈射入之沙發圓凳及沙發部分組件各1個。
二、案經臺中縣警察局豐原分局報請臺灣臺中地方法院檢察署偵
    查起訴。
    理  由
一、證據能力方面：
  (一)按被告以外之人於審判外之言詞或書面陳述，除法律有規定
    者外，不得作為證據；又被告以外之人於檢察事務官、司法
    警察官或司法警察調查中所為之陳述，與審判中不符時，其
    先前之陳述具有較可信之特別情況，且為證明犯罪事實存否
    所必要者，得為證據，刑事訴訟法第159條第1項及第159條
    之2分別定有明文。本案證人劉天豪（小南國卡拉ＯＫ店員
    工）於警詢時陳稱：伊人在廚房，聽到2響槍聲後，包廂外
    之歹徒就叫伊等4位外場服務生及1位廚師到廚房外椅子上坐
    好，通通不許動，事後清理時，伊在Ａ１包廂門內邊角有拾
    獲彈頭碎片，並交給警方處理等語（見偵查卷第21頁），惟
    該證人於原審結證稱：警詢筆錄記載「在Ａ１包廂門內邊角
    有拾獲彈頭碎片，並交給警方處理」等字並沒有按伊的意思
    記載云云（見原審卷第166頁），上開供述前後不一致。然
    本案係證人蔡正一（小南國卡拉ＯＫ店員工）主動向警方報
    案，並在報案電話中稱：「我們神林路小南國，剛才有人來
    我們這邊開槍」、「有1個人給他們押走了」，此有豐原分
    局110受理案件紀錄表及報案錄音譯文各1份在卷可稽（見原
    審卷第119～122頁），則證人劉天豪於警詢中陳述顯較接近
    主動報案之內容；且證人賴惠文（到場處理員警）於審結證
    稱：證人劉天豪拾獲疑似子彈銅製碎片，他當天交給伊等語
    （見原審卷第65頁），證人王濟國（鑑識組人員）於本院前
    審結證稱：賴惠文說包廂服務生有拾獲1個彈頭碎片，之後
    伊就去Ａ１包廂勘察，並請服務生指稱拾獲彈頭碎片位置，
    伊有照相，就是編號５、６之照片等情（見原審卷第69頁）
    ，亦與證人劉天豪於警詢時所述有拾獲彈頭碎片並交給警方
    處理相符，故從證人劉天豪陳述時外部情況及內部內容綜合
    判斷，證人劉天豪於警詢中之陳述顯具有較可信之特別情況
    ，而具有特信性。復證人劉天豪於司法警察調查中為聽到槍
    聲及拾獲彈頭之陳述，雖其他證人亦有於警詢時為聽到槍聲
    之陳述，然證人劉天豪為拾獲扣案彈頭銅包衣碎片之人，即
    在證據價值上具有特殊意義，是證人劉天豪於警詢之陳述具
    有必要性，而依刑事訴訟法第159條之2規定，得為證據。而
    證人即告訴人甲○○於警詢中陳稱：伊當時在包廂內唱歌，
    然後聽到2聲槍聲，過了一會，被告與2名男子進入伊唱歌的
    包廂，被告手持長槍比著伊，要隨行2名男子將伊押走，伊
    當時怕他再開槍，隨即起身跟他走，渠等將伊押上1輛黑色
    休旅車後就載離「小南國卡拉ＯＫ」店等語（見偵查卷第26
    頁）；證人乙○○於警詢時陳稱：因為伊哥哥甲○○於5月3
    日22時許，在臺中縣神岡鄉○○路七九號小南國ＫＴＶ遭被
    告等人持槍槍擊後押走，隨後被告以0000000000號行動電話
    撥打伊0000000000號行動電話約伊到臺中縣神岡鄉○○村○○○路與豐洲路國道四號高架橋下）談判，伊於晚間11時左
    右到達該處後，發現被告等人駕駛2至3部車子，等伊下車後
    ，被告手上拿著1把長槍走向伊來，伊發覺情況不對，隨即
    從旁邊田地逃跑等語（見偵查卷第23～24頁），但於本院前
    審理時，告訴人甲○○改稱：未聽見槍聲云云，而證人乙○○則稱：未見被告持有槍枝云云，前後所述明顯相歧異，但
    其等於警詢時之陳述，均核與證人蔡正一主動向警方報案之
    上開錄音譯文內容相符，則告訴人甲○○、證人乙○○警詢
    筆錄顯具有可信之特別情況，且為證明犯罪事實之存否所必
    要，故告訴人甲○○、證人乙○○之警詢筆錄得為證據。
  (二)按被告以外之人於審判中有所在不明而無法傳喚或傳喚不到
    者之情形，其於檢察事務官、司法警察官或司法警察調查中
    所為之陳述，經證明具有可信之特別情況，且為證明犯罪事
    實之存否所必要者，得為證據，刑事訴訟法第159條之3定有
    明文。本案證人蔡正一經原審及本院前審合法傳喚，無正當
    理由均未到庭，且拘提無著，有送達證書、拘提函、拘提未
    獲報告書在卷可稽。其於警詢時陳稱：案發時伊有聽到明顯
    兩次躁聲、疑似槍擊聲響，故報警到場處置，對造歹徒數人
    強行拉走甲○○時，有命令伊及其他在場工作人員留在原地
    不許動等語（見偵查卷第17頁），核與其於被告等人離去後
    ，未受拘束時主動向警方報案之上開錄音譯文內容相符，顯
    具有可信之特別情況，且為證明犯罪事實之存否所必要，故
    證人蔡正一之警詢筆錄得為證據。
  (三)按被告以外之人於審判外之言詞或書面陳述，除法律有規定
    者外，不得作為證據；又被告以外之人於偵查中向檢察官所
    為之陳述，除顯有不可信之情況者外，得為證據，刑事訴訟
    法第159條第1項及第159條之1第2項分別定有明文。證人甲○○於偵查中向檢察官所為之陳述，被告並未主張有何不適
    當之處，且本院審酌該偵查筆錄作成時之情況，檢察官依法
    定程序進行訊問，命該證人具結擔保其證言可憑信，並無顯
    有不可信之情況，則依刑事訴訟法第159條之1第2項之規定
    ，為傳聞法則之例外，有證據能力，本院自得引為判決參考
    之依據。
  (四)按被告以外之人於審判外向法官所為之陳述，得為證據，刑
    事訴訟法第159條之1第1項定有明文。查告訴人甲○○、證
    人蕭宇庭於原審治安法庭審理95年度感裁字第14 號被告感
    訓案件所（下稱感訓案件）為之證述，係在本案審判外向法
    官所為之陳述，經本審調閱該感訓案件卷宗於審判期日提示
    予當事人及辯護人表示意見，依刑事訴訟法第159條之1第1
    項之規定，得為證據。
  (五)按偵查犯罪機關依法定程序監聽之錄音，如已踐行調查證據
    程序，固非不可採為認定犯罪事實之基礎，此觀刑事訴訟法
    第165條之1第2項之規定自明。又監聽錄音製作之譯文，如
    僅為偵查犯罪機關單方面製作，而被告或訴訟關係人對其真
    實性復有爭執，法院自應依上開規定勘驗該監聽之錄音踐行
    調查證據之程序，以確認該監聽錄音譯文之真實性，定其取
    捨，不得逕以該監聽錄音之譯文，採為認定被告有罪之基礎
    ；亦即警察機關對犯罪嫌疑人依法監聽電話所製作之通訊監
    察紀錄譯文，為該監聽電話錄音之「派生證據」，若被告對
    該通訊監察紀錄譯文有所爭執，而就監聽電話錄音帶又無直
    接播放勘驗之困難，在未辨明該監察紀錄譯文之真正時，自
    不能遽以該通訊監察紀錄譯文採為論罪之基礎。是監聽譯文
    如無監聽電話錄音供直接播放勘驗，自不應認具有證據能力
    。本案關於0000000000、0000000000、0000000000號行動電
    話之通訊監聽譯文（即附表二所示之丙○○、己○○及陳榮
    坤等人之對話），並無監聽電話錄音帶存卷，復經內政部警
    政署刑事警察局（下稱刑事警察局）96年10月8日第0960150
    709號函復本審稱：「本案係偵辦戊○○涉嫌槍砲案，於94
    年5月20日至94年8月29日間，依94年度聲監字第409 號、94
    年度聲監續字第588、714號通訊監察書實施通訊監察，於95
    年1月5日依法通知受監察人。並依95年1月26日中檢惠海94
    聲監409字第006769號函，將監聽所得錄音帶依法銷毀。」
    （見本審卷第53頁），是未能有相關錄音可供勘驗，是此等
    監聽譯文自不具有證據能力。
二、訊據上訴人即被告戊○○（下稱被告）於本審坦承有於上開
    時、地夥同其餘10位不詳姓名之成年人違反甲○○意願，強
    行將甲○○帶出「小南國卡拉ＯＫ」店，押上汽車載至臺中
    縣神岡鄉○○村○○路○道四號高速公路高架橋下，而剝奪
    甲○○之行動自由等事實，惟矢口否認有未經許可，持有具
    有殺傷力之槍、彈之犯行，辯稱：其係攜帶無殺傷力之玩具
    空氣槍到「小南國卡拉ＯＫ」店，且無開槍行為云云。經查
    ：
  (一)被告於上開時間在「小南國卡拉ＯＫ」店開槍2發並強押甲○○坐上汽車離去後，證人蔡正一（小南國卡拉ＯＫ員工）
    隨即於當晚10時44分53秒打110電話主動向臺中縣警察局豐
    原分局報案，陳稱如附表一所示之電話報案對話內容，有該
    分局110受理案件紀錄表及報案錄音譯文各1份在卷可稽（見
    原審卷第119至122頁）。且證人蔡正一於警詢時亦陳稱：案
    發時伊有聽到明顯兩次躁聲，疑似槍擊聲響等語（見偵查卷
    第17頁）。又告訴人甲○○於警詢時指稱：伊當時在包廂內
    唱歌，然後聽到2聲槍聲，過了一會，被告與2名男子進入伊
    唱歌的包廂，被告戊○○手持長槍比著伊，要隨行2名男子
    將伊押走，伊當時怕他再開槍，隨即起身跟他走，渠等將伊
    押上1輛黑色休旅車後就載離小南國卡拉ＯＫ等語（見偵查
    卷第26頁），復於偵查中結證稱：伊有聽到槍聲，伊不知道
    什麼槍，長約1尺，伊只有看到1支槍等語（見偵查卷第135
    頁）；證人蔡月華（小南國卡拉ＯＫ店服務員）於原審結證
    稱：伊有聽到類似鞭炮聲等語（見原審卷第177頁）；證人
    劉天豪（小南國卡拉ＯＫ員工）於警詢中陳稱：伊人在廚房
    ，聽到2響槍聲後，包廂外之歹徒就叫伊等4位外場服務生及
    1位廚師到廚房外椅子上坐好，通通不許動，事後清理時，
    伊在Ａ１包廂門內邊角有拾獲彈頭碎片，並交給警方處理等
    語（見偵查卷第21頁）。又證人王濟國（鑑識組人員）於原
    審結證稱：警員賴惠文說包廂服務生有拾獲一個彈頭碎片，
    之後伊就去Ａ１包廂勘查，並請服務生指稱拾獲彈頭碎片位
    置，伊有照相，就是編號5、6之照片（同上卷第69頁）等語
    。是依據證人劉天豪所證上情係指證聽到2響槍聲，本院認
    被告當時係持有子彈2顆，是否持有超過此數量之其他子彈
    ，則無積極確切證據可資證明。
  (二)扣案之彈頭碎片經送刑事警察局鑑驗結果，係制式彈頭之包
    衣碎片，其上僅剩一條來復線，經檢視來復線磨損嚴重，無
    法比對，有卷附該局94年8月19日刑鑑字第0940090306號函
    可稽（見偵查卷第129頁）；證人蕭宇廷（鑑識人員）於原
    審感訓案件證稱：本件扣案金屬碎片為彈頭銅包衣的部分，
    撞擊後彈頭的銅衣與裏面的鉛分離，所以彈頭呈片狀的殘體
    ，就此彈頭來看，應該是來福槍所擊發，來福槍包括步槍、
    狙擊槍，本件子彈的口徑較小，且一般手槍是圓彈頭，但本
    件為尖頭頭，以口徑及形狀判斷，應為長槍的子彈等語（見
    原審95年度感裁字第14號卷第185頁）。又小南國卡拉ＯＫ
    店Ａ１包廂之沙發圓凳，經送刑事警察局鑑驗結果，其中編
    號２之孔洞為子彈射入及射出之洞口，並呈「鉛」陽性反應
    ，研判係子彈撞擊而成，有該局94年8月19日刑鑑字第09400
    90306號函在卷可稽；證人蕭宇廷於原審感訓案件復證稱：
    子彈接觸物體後，會在射入孔附近留下元素，一般彈頭是銅
    包衣或鉛彈頭，如接觸射入後應認會留下相關元素，銅彈頭
    有可能殘留鉛元素在物件上，因為底火含鉛的材質，擊發後
    也會包附在彈頭的部分，以撞擊後也可能會轉移在射入物上
    等語（見原審95年度感裁字第14號卷第185～186頁）。再者
    ，被告夥同其他之人共11人於案發當晚22時21分14秒分乘3
    輛汽車陸續行駛至小南國卡拉ＯＫ店門口，下車後，由被告
    身著黑衣手持長槍，在前帶領10名男子進入店內，而於22時
    22分32秒由被告持步槍帶領其他之人逐一探頭觀看各包廂，
    於於22時23分32秒時，被告手持長槍帶頭走出店門口，身後
    有身穿黃色衣服之甲○○，甲○○右側有1男子，右後側也
    有1名男子，身後有1名身穿黑色上衣，而於22時23分57秒駕
    駛3輛汽車陸續離開之全程情景，均經「小南國卡拉ＯＫ」
    店裝設的監視器拍攝存證，有卷附翻拍之照片4張（見偵查
    卷第46～47頁）及錄影光碟片可證（見偵查卷），復據原審
    於95年6月14日勘驗監視錄影光碟屬實在卷（見原審卷第58
    ～60頁）。本案於被告強押甲○○帶離「小南國卡拉ＯＫ」
    店後，隨即由在場之證人蔡正一於當晚10時44分53 秒打110
    電話向警報案已就被告如何帶人進入店內開槍押走甲○○離
    開等細節具體描述如附表一所示，而由監視器拍攝之錄影畫
    面，被告於當天進入小南國卡拉ＯＫ店內所持有之器械其外
    形復狀似長槍，又經警在現場蒐得遭子彈射擊之沙發椅彈孔
    痕跡，查扣子彈碎片亦證明係由長槍所射發之制式子彈，且
    偵查卷第131頁照片８及９所示之沙發椅已被射入貫穿而出
    等事證情況，堪認被告於上開時、地所持有之槍枝確係具殺
    傷力之長槍無訛。雖然，證人蕭宇廷於原審感訓案件證稱：
    長槍九成以上都是制式，很少有玩具槍改造，因為一般市面
    上的玩具長槍是無法改造成有殺傷，所以如果一般查獲的土
    造長槍都是整枝新作的等語（見原審95年度感裁字第14號卷
    第184頁、第185頁）；又證稱：「（從銅包衣的碎片可否看
    出是從制式長槍擊發出來？）就研判來說，應該是制式來福
    槍擊發，因為彈頭碎片上還殘餘來復線，且該來復線是等距
    的，所以應該是制式的來福槍造成的，至於是何廠牌無法研
    判」等語（同上卷第186頁），固然可懷疑被告所持有之槍
    枝極可能係屬制式長槍，但因該長槍未經扣案鑑定無從明確
    認定，而依證人蕭宇廷上開證詞，復無法完全排除土造長槍
    之可能，依罪證有疑，利於被告認定之證據法則，僅能從輕
    認定被告所持有之長槍係可發射子彈具殺傷力之改造長型槍
    枝。是檢察官起訴認定係制式長槍，於證據法則尚有未符。
    至於證人劉天豪於偵查中改證稱：伊沒有聽到槍聲云云（同
    偵查卷第94頁），於原審復證稱：警詢筆錄記載在Ａ１包廂
    門內邊角有拾獲彈頭碎片，並交給警方處理等字並沒有按伊
    的意思記載云云（見原審卷第166頁）；證人劉月華於偵查
    中改證稱：伊沒有在包廂內聽到槍聲云云（見偵查卷第120
    頁）；證人蔡正一於偵查證稱：沒有人開槍，伊沒有看到槍
    ，伊不清楚甲○○如何被帶走云云（偵查卷第93、94頁）。
    而本院前審審理時，證人甲○○亦改稱：其事後才聽他人說
    有槍聲云云；證人乙○○亦改稱：不知被告所持有之物是槍
    或球棒云云。然徵之上開報案電話錄音內容、沙發椅上彈孔
    、子彈彈頭碎片等事證情況，皆相吻合，足證上開證人劉天
    豪等人於偵查中及審理時翻異前詞，明顯與事實不符，不能
    採信。至於原審治安法庭95年度感裁字第14號（抗告案件本
    院95年度感抗字第30號）裁定雖認尚難逕認被告有於小南國
    卡拉ＯＫ店內持槍射擊，亦難認被告所持有之槍枝係可擊發
    而具殺傷力之槍枝，固有該案裁定存卷可參，惟本審依上揭
    事證可獨立認定被告持有槍械射擊之事實，不受該治安法庭
    裁定拘束。
  (三)被告原審選任辯護人雖辯護稱：鑑識人員或鑑定報告均無法
    直接明確認定扣案之彈頭銅包衣碎片造成「小南國卡拉ＯＫ
    」店Ａ１包廂之沙發圓凳及沙發部分組件之孔洞，且Ａ１包
    廂為塑膠地板、水泥粉刷牆，於該包廂內含前揭椅子下方並
    未發現子彈射擊後之撞擊痕，而制式自動步槍具強大之貫穿
    力，理應會在包廂地面或牆面造成相當之撞擊痕跡，然於現
    場勘查採證之結果卻未發現上述之撞擊痕跡，則依據經驗法
    則，本案中所送鑑定之孔洞及子彈碎應於Ａ１包廂內所形成
    云云。然證人蕭宇廷於原審感訓案件時證稱：子彈接觸物體
    後，會在射入孔附近留下元素，一般彈頭是銅包衣或鉛彈頭
    ，如接觸射入後應認會留下相關元素，銅彈頭有可能殘留鉛
    元素在物件上，因為底火含鉛的材質，擊發後也會包附在彈
    頭的部分，以撞擊後也可能會轉移在射入物上，本件情形，
    看到的銅包衣是碎片，上面並沒發現射入物的塑膠或是海綿
    材質，所以無法判斷彈孔２是否為該子彈所造成等語（見原
    審95年度感裁字第14號卷第185、186頁），則編號２孔洞上
    驗出鉛反應，亦有可能係銅彈頭所造成，故不能排除係扣案
    之彈頭銅包衣碎片所造成，鑑識人員或鑑定報告無法判定係
    因殘留之科學跡證不足，惟並沒有完全否定扣案之彈頭銅包
    衣碎片造成編號２孔洞之可能性。又證人蕭宇廷於治安法庭
    復證稱：「（拿制式來福槍近距離射擊送驗的沙發椅，會不
    會在地面上或牆壁上造成撞擊的痕跡？）必須先確定沙發椅
    是第一個被射入，如果之前已經貫穿過其他物品，則不一定
    會造成撞擊的痕跡」等語（同上卷第187頁），則本案被告
    開槍之位置、方位，子彈行進時有無碰到其他阻礙物均不明
    ，即無從斷論子彈必會在包廂地面或牆面造成相當之撞擊痕
    跡。故其所辯各節，亦無從採取。綜上所述，本案被告上開
    犯行之事證明確，足以認定，自應法法論科。
三、查被告行為後，刑法及刑法施行法業於94年2月2日經總統令
    修正公佈，並於95年7月1日施行（下稱新刑法，修正前刑法
    下稱舊刑法），參酌最高法院95年5月23日刑事庭第8次會議
    有關新舊法適用原則之決議，新刑法第2條第1項之規定，係
    規範行為後法律變更所生新舊法律比較適用之準據法，於新
    刑法施行後，應適用新刑法第2條第1項之規定，為「從舊從
    輕」之比較。又基於罪刑法定原則及法律不溯及既往原則，
    行為之處罰，以行為時之法律有明文規定者為限，必行為時
    與行為後之法律均有處罰之規定，始有新刑法第2條第1項之
    適用。另於比較時應就罪刑有關之共犯、未遂犯、想像競合
    犯、牽連犯、連續犯、結合犯，以及累犯加重、自首減輕暨
    其他法定加減原因（如身份加減）與加減比例等一切情形，
    本於統一性及整體性原則，綜其全部罪刑之結果而為比較。
    且從刑附屬於主刑，除法律有特別規定者外，依主刑所適用
    之法律。本案涉及法律變更之部分，經依如附表三所示比較
    新舊刑法之理由及結果，以舊刑法有利於被告，依新刑法第
    2條第1項前段規定，自應適用最有利於被告之舊刑法明。
四、核被告所為，係犯槍砲彈藥刀械管制條例第8條第4項未經許
    可持有可發射子彈具有殺傷力之改造槍枝罪、同條例第12條
    第4項未經許可持有子彈罪，及刑法第302條第1項妨害自由
    罪。原審檢察官認被告係持有制式槍枝，涉犯槍砲彈藥刀械
    管制條例第7條第4項未經許可持有可發射子彈具有殺傷力之
    制式槍枝罪嫌，尚有未洽，已如前述，惟起訴之基本社會事
    實同一，爰變更起訴所引應適用之法條。按共同正犯，應就
    共同犯意範圍內全部事實負責，各共同正犯分擔之犯行，為
    構成整體犯罪之一部，特定部分犯行由何人分擔，對於未分
    擔該部分犯行之共同被告論罪科刑，全無影響。再槍砲彈藥
    刀械管制條例所規定之持有槍彈罪，所謂持有，並非必需親
    自持有，如以共同犯罪之意思，事先有犯意之合致，而由其
    中一部分人實施犯罪行為，即有共同犯罪之存在。又數人中
    推由其中一人持搶同往犯罪，對於持槍犯罪，既屬相互利用
    ，自均應負持有槍枝之共同罪責（最高法院26年滬上字第10
    7號判例參照）。本案被告夥同其他10人，由被告持具有殺
    傷力之改造長槍及子彈同往前開處所強行押解被害人甲○○
    離開現場以妨害其自由，被告與其他同夥之10人，對於持槍
    以妨害自由，既屬相互利用，自有犯意聯絡與行為分擔，屬
    共同正犯。被告持有槍枝主要組成零件彈匣之行為，已為其
    持有槍枝之行為吸收，不另論罪。被告以一持有行為，持有
    可發射子彈具有殺傷力之改造槍枝及制式子彈一顆，為想像
    競合犯，應從情節較重之同條例第8條第4項未經許可持有可
    發射子彈具有殺傷力之改造槍枝罪論處。起訴書雖未就未經
    許可持有子彈罪部分起訴，惟已據原審檢察官於審理時當庭
    補充論告，且此部分事實與已起訴之持有槍枝部分，具有想
    像競合犯之裁判上一罪關係，本院自得一併審理。被告持有
    可發射子彈具有殺傷力之改造槍枝係為威嚇被害人甲○○使
    其心生畏懼，以遂行剝奪其行動自由之目的，其所犯持有改
    造槍枝罪與妨害自由罪間，具有方法與目的之牽連關係，為
    牽連犯，依刑法修正前第55條之規定，應從較重之未經許可
    持有可發射子彈具有殺傷力之改造槍枝一罪處斷。
五、原審以被告犯行明確，予以論科，固非無見，惟查：被告就
    上開犯行與其他同夥前往之10人，有犯意聯絡與行為分擔，
    屬於共同正犯，已如前述，原審判決疏未論述，自欠允洽；
    附表二所示之監聽譯文，並無證據能力，如前所述，原判決
    據之為不利被告之認定，亦有不當；扣案之擊發後所遺留之
    彈頭碎片，已非違禁物，亦非屬被告所有供犯罪所用之物，
    無庸宣告沒收，原判決併予宣告沒收，即有不當；關於易刑
    處分之規定，雖仍應比較新舊法適用之結果，但毋須納入綜
    合比較及一體適用之範圍，則本案自應適用修正後之刑法第
    42條第3項前段規定，定其折算標準，原審判決適用修正前
    刑法第42條第2項之規定，容有違誤。被告上訴否認上揭違
    反槍砲彈藥刀械管制條例犯行，雖無理由，惟原判決既有上
    開可議之處，仍屬無可維持，應由本院將原判決撤銷改判。
    爰審酌被告持有可發射子彈具有殺傷力之改造槍枝及制式子
    彈，並以該槍枝妨害他人自由，嚴重影響社會治安及秩序，
    且其犯後竟報繳與本案無關之扣案不具殺傷力玩具空氣槍，
    干擾追訴、審判之進行，足見被告毫無悔意，暨其犯罪之動
    機、目的、手段、品行、智識程度、本件犯罪情節、犯罪所
    生之危害等一切情狀，量處如主文第2項所示之刑，並就科
    處罰金部分，依修正後刑法第42條第3項之規定，併予諭知
    罰金易服勞役之折算標準（按關於易服勞役之折算標準及期
    限，參酌前揭最高法院95年度第8次刑事庭會議決議，並未
    敘明易刑處分應與罪刑有關之共犯、未遂犯、想像競合犯、
    牽連犯、連續犯、結合犯，以及累犯加重、自首減輕暨其他
    法定加減原因，如身分加減，與加減例等一切情形，綜合而
    為比較，依明示其一排除其餘之法理，易刑處分自不在此綜
    合比較之範圍，此部分於新法施行後，應另依新法第2條第1
    項之規定，適用最有利於行為人之法律，經比較修正前後之
    易服勞役折算標準結果，以修正後之規定，較有利於被告，
    理由詳如附表四所示）。上揭被告犯本案所持有之改造長槍
    1支係屬違禁物，雖未扣案，然仍應依刑法第38條第1項第1
    款之規定予以宣告沒收。至於扣案之彈頭碎片既非屬違禁物
    ，亦已非屬被告所有供犯罪所用之物，自無庸宣告沒收，已
    如前述。另扣案之沙發圓凳及沙發部分組件各1個，顯非被
    告所有，亦非屬違禁物，自不得諭知沒收；而扣案之黑色玩
    具空氣槍（槍枝管制編號：
    0000000000號），雖為被告所有，然因無殺傷力，且非屬違
    禁物，又非供犯罪所用之物，自不得併於本案為沒收之諭知
    。
據上論斷，應依刑事訴訟法第369條第1項前段、第364條、第299
條第1項前段、第300條，槍砲彈藥刀械管制條例第8條第4項、第
12條第4項，刑法第2條第1項、第28條（修正前）、第11條前段
、第302條第1項、第42條第3項、第38條第1項第1款（修正前）
、第55條（修正前）、第33條第5款（修正前），罰金罰鍰提高
標準條例第1條前段、第2條（修正前），判決如主文。
本案經檢察官丁○○到庭執行職務。
中    華    民    國    97    年    5    月    14     日
            刑事第七庭   審判長 法  官 林  榮  龍
                                法  官 鄭  永  玉
                                法  官 江  錫  麟
上列正本證明與原本無異。
如不服本判決應於收受送達後十日內向本院提出上訴書狀，其未
敘述上訴之理由者並得於提起上訴後十日內向本院補提理由書（
均須按他造當事人之人數附繕本）。
                               書記官 劉  建  智
中    華    民    國    97    年    5    月    14     日
附表一：
┌───────────────────────────────┐
│110報案錄音譯文                                               │
├───────────────────────────────┤
│警方：恩，110你好。                                           │
│民眾：恩，我要報案。                                          │
│警方：恩什麼事情？                                            │
│民眾：恩我們神林路小南國，剛才有人來我們這邊開槍。            │
│警方：去你們那邊開槍？                                        │
│民眾：恩。                                                    │
│警方：那有人受傷嗎？                                          │
│民眾：有1個人給他們押走了。                                   │
│警方：給他們押走？                                            │
│民眾：恩。                                                    │
│警方：你現在人在哪裡？                                        │
│民眾：我們現在在店裡啊。                                      │
│警方：神林路79號？                                            │
│民眾：恩。                                                    │
│警方：押走的是什麼人？                                        │
│民眾：我們的董仔。                                            │
│警方：阿你們有看到車號嗎？                                    │
│民眾：沒有耶。                                                │
│警方：那往什麼方向跑？                                        │
│民眾：恩，我們這邊店裡面有錄影監視器可以看啦。                │
│警方：你現在先跟我說他是什麼車種？什麼顏色的？往什麼方向跑？  │
│民眾：因為他們一群進來結果叫大家不能動阿。                    │
│警方：你那邊是KTV嗎？                                         │
│民眾：恩。                                                    │
│警方：那是你們什麼人？                                        │
│民眾：你是說抓走的那個嗎？                                    │
│警方：你們現在全部都不知道車子的特徵嗎？                      │
│民眾：不知道。                                                │
│警方：那往什麼方向跑也不知道？                                │
│民眾：恩對沒有看到耶。                                        │
│警方：你這樣要我們怎樣去攔？你如果有看到我們還可以過去攔，你那│
│      是什麼原因？                                            │
│民眾：喔有1臺喜美車牌是9852。                                 │
│警方：前面的英文勒？                                          │
│民眾：英文不知道啦。                                          │
│警方：阿9852那什麼顏色的？                                    │
│民眾：黑色的。                                                │
│警方：黑色的唷？                                              │
│民眾：恩。                                                    │
│警方：那車型是哪種的？                                        │
│民眾：喜美的。                                                │
│警方：喜美的是哪1種車型？                                     │
│民眾：雅哥的啦。                                              │
│警方：舊型的還是新型的？                                      │
│民眾：嗯這個我也不知道耶。                                    │
│警方：不知道？反正就是雅哥黑色的就對了。                      │
│民眾：恩。                                                    │
│警方：往什麼方向跑？                                          │
│民眾：應該是往豐原那邊拉。                                    │
│警方：往豐原方向唷？                                          │
│民眾：恩。                                                    │
│警方：你電話不要掛掉。                                        │
│民眾：喔好。《私下與店內人員對談沒有啦雄哥【乙○○為甲○○之胞│
│      兄】就叫我們報警啊。》警方：那押走那是你什麼人？        │
│民眾：那我們吉董啦。                                          │
│警方：什麼吉董？                                              │
│民眾：那是我們吉董啦。                                        │
│警方：那是為什麼被人家押走？                                  │
│民眾：不知道阿我們都不知道阿。                                │
│警方：他是跟朋友還是什麼？                                    │
│民眾：什麼？                                                  │
│警方：他是跟朋友出去還是怎樣？你是看錯嗎？                    │
│民眾：不會啦。                                                │
│警方：那他的電話幾號？                                        │
│民眾：我們吉董唷？                                            │
│警方：恩。                                                    │
│民眾：0000000000。                                            │
│警方：阿你有打嗎？姓什麼？                                    │
│民眾：姓朱。                                                  │
│警方：朱什麼？                                                │
│民眾：甲○○拉。                                              │
│警方：甲○○是你們什麼人？                                    │
│民眾：我這邊的老闆啦。                                        │
│警方：550773唷。                                              │
│民眾：恩。                                                    │
│警方：那打電話打看看啊。                                      │
│民眾：沒有啦他就是給人家押走了，他機子你等一下。              │
│警方：恩。                                                    │
│民眾：他手機沒有在他身邊啊。                                  │
│警方：那不然在誰那邊？                                        │
│民眾：在我們店裡小姐的那邊。                                  │
│警方：那是為了什麼被人家押走？                                │
│民眾：不知道阿，就是叫你們來幫我們看一下阿。                  │
│警方：你那個人是誰？那是你們的客人嗎？                        │
│民眾：沒有啦不認識的啦。                                      │
│警方：不認識？                                                │
│民眾：對啦。                                                  │
│警方：喔你算是你看到的唷？                                    │
│民眾：對啦。                                                  │
│警方：喔好那你貴姓？                                          │
│民眾：我姓蔡耶。                                              │
│警方：喔好我馬上聯絡人過去抓，謝謝。                          │
└───────────────────────────────┘
附表二：（此部分之通訊監聽譯文無證據能力）
┌──┬─────┬──────────────────────┐
│編號│通話時間  │對話內容                                    │
├──┼─────┼──────────────────────┤
│1   │94年6月2日│Ｂ（己○○0000000000）：老大你好            │
│    │9時13分46 │Ａ（丙○○0000000000）：他還在那邊嗎？還是？│
│    │秒        │Ｂ：我馬上聯絡律師，他會過來，他今天比較忙。│
│    │          │    那個應該會送到地檢，那邊在通緝。        │
│    │          │Ａ：不是說要送到豐原來？                    │
│    │          │Ｂ：沒有拉，他說這樣我也搞不清楚。他們不給會│
│    │          │    客。                                    │
│    │          │Ａ：這樣喔。                                │
│    │          │Ｂ：他們說那一組下班了，他們就不給會客，我等│
│    │          │    一下處理就好了拉。老大你要來公司嗎？    │
│    │          │Ａ：好，你聽我說。                          │
│    │          │Ｂ：好，老大你說。                          │
│    │          │Ａ：塑膠準備一下。                          │
│    │          │Ｂ：ＯＫ，好，這個我知道。                  │
├──┼─────┼──────────────────────┤
│2   │94年6月2日│Ａ（不詳0000000000）：老大，我在豐原，矮仔被│
│    │12時9分21 │    捕了，現在他在臺中刑警隊四組。          │
│    │秒        │Ｂ（丙○○0000000000）：弄弄看能不能交保。  │
│    │          │Ａ：現在他們在弄。聽說老大你的人被張錫銘抓走│
│    │          │    了。                                    │
│    │          │Ｂ：沒有啦。                                │
├──┼─────┼──────────────────────┤
│3   │94年6月3日│Ａ（陳榮坤0000000000）：最後呢？            │
│    │16時17分3 │Ｂ（不詳0000000000）：昨天晚上出來了。      │
│    │秒        │Ａ：昨天晚上就出來？                        │
│    │          │Ｂ：昨天打電話給你，他交保我就打電話給你。  │
│    │          │Ａ：球又輸了，就睡覺了。                    │
│    │          │Ｂ：昨天10萬交保。昨天2點多打電話給你怎麼沒 │
│    │          │    有接？                                  │
│    │          │Ａ：在睡覺拉。                              │
│    │          │Ｂ：10萬交保，也真好運，我以為要20萬。      │
│    │          │Ａ：我就說差不多這樣而已，最多也不會超過26  │
│    │          │    萬，因為這種案件我們看太多了。          │
│    │          │Ｂ：我想說要20萬。                          │
│    │          │Ａ：我就說差不多這樣而已，假如有交我就不敢講│
│    │          │    假如沒有交話。                          │
│    │          │Ｂ：有交阿。有回店裡拿阿，拿那支塑膠的。    │
│    │          │Ａ：玩具的。                                │
│    │          │Ｂ：對阿！塑膠的。有空再聊阿。              │
│    │          │Ａ：好拉！有回來就好。                      │
├──┼─────┼──────────────────────┤
│4   │94年6月3日│Ａ（陳榮坤0000000000）：老闆你找我嗎？      │
│    │16時22分17│Ｂ（不詳0000000000）：找你？                │
│    │秒        │Ａ：在睡覺拉！                              │
│    │          │Ｂ：睡覺現在？                              │
│    │          │       ‧‧‧                               │
│    │          │Ａ：人回來了。                              │
│    │          │Ｂ：你說矮仔喔？                            │
│    │          │Ａ：對阿！                                  │
│    │          │Ｂ：矮仔回來，換你們少年山豬要走了。        │
│    │          │Ａ：說有沒有還不知道。                      │
│    │          │Ｂ：對阿！像矮仔沒有％數你看豐原組會不會放過│
│    │          │    他？                                    │
│    │          │Ａ：對阿！                                  │
│    │          │Ｂ：昨天你也知道。                          │
│    │          │Ａ：我問人家的。說交玩具的。                │
│    │          │Ｂ：對阿！我就想說交玩具的，豐原組知道會不會│
│    │          │    放過                                    │
│    │          │    這些少年嗎？                            │
│    │          │Ａ：我不知道。                              │
│    │          │Ｂ：好啦！                                  │
└──┴─────┴──────────────────────┘
附表三：
┌─────┬───────┬───────┬─────────┐
│比較法條  │舊刑法於本案適│新刑法於本案適│依從舊從輕原則比較│
│          │用之法律效果  │用之法律效果  │結果              │
├─────┼───────┼───────┼─────────┤
│刑法第28條│共同實施犯罪，│共同實行犯罪，│本件被告二人共同為│
│          │應適用共同正犯│應適用共正犯  │如事實欄所載之犯行│
│          │規定          │              │，既屬實行犯罪行為│
│          │              │              │之正犯，無論依修正│
│          │              │              │前後之規定，皆成立│
│          │              │              │共同正犯，依刑法第│
│          │              │              │2條第1項前段，均應│
│          │              │              │依修正前第28 條規 │
│          │              │              │定論共同正犯。    │
├─────┼───────┼───────┼─────────┤
│刑法第55條│應適用牽連犯規│刪除牽連犯規定│適用舊刑法較有利於│
│後段      │定，從一重罪處│，牽連犯之數個│被告              │
│          │斷            │犯罪行為，依新│                  │
│          │              │法應數罪併罰  │                  │
├─────┼───────┼───────┼─────────┤
│刑法第33條│罰金：1元以上 │罰金：新臺幣1 │刑法第339條第1項詐│
│第5款     │              │千元以上，以百│欺罪關於「或併科1 │
│          │              │元計算之      │千元以罰金」之罰金│
│          │              │              │刑部分，經比較新、│
│          │              │              │舊法結果，應適用舊│
│          │              │              │刑法較被利於被告。│
├─────┴───────┴───────┴─────────┤
│綜合上述各條文修正前、後之比較，揆諸修正後刑法第2條第1項前段、│
│但書規定之「從舊從輕」原則，綜其全部罪刑之比較，自應一體適用被│
│告行為時之法律，即修正前刑法之相關規定予以論處。至於本案之沒收│
│，依從刑附屬於主刑之原則，應適用修正前刑法第38條之規定。      │
└───────────────────────────────┘
附表四：
┌────┬──────────────────────────┐
│修正事項│以各別修正事項討論新、舊法之比較適用                │
├────┼──────────────────────────┤
│易服勞役│修正前刑法第42條第2項前段規定「易服勞役以1元以上3元 │
│        │以下折算1日」，且修正刪除前罰金罰鍰提高標準條例第2條│
│        │規定，就其原定數額提高為100倍折算1日，則於修正前之易│
│        │服勞役折算標準，最高應以銀元300元折算1日，經折算為新│
│        │臺幣後，應以新臺幣900元折算1日。而修正後之刑法第42條│
│        │第3項前段規定「易服勞役以新臺幣1千元、2千元或3千元折│
│        │算1日」，比較修正前後之易服勞役折算標準，修正前之折 │
│        │算標準顯然較不利（折算後之服勞役日數較多）；雖修正後│
│        │刑法第42條將易服勞役之最長期限從6個月延長為1年，然本│
│        │案罰金新臺幣135,000元，縱依修正後最低之折算標準即新 │
│        │臺幣1千元折算，易服勞役之日數亦僅135日，尚未超過6個 │
│        │月，是比較新舊法之結果，應依刑法第2條第1項但書，適用│
│        │修正後之刑法第42條第3項前段規定，定其折算標準。     │
└────┴──────────────────────────┘
附錄本案論罪科刑法條：
槍砲彈藥刀械管制條例第8條第1項、第4項：
  未經許可，製造、販賣或運輸鋼筆槍、瓦斯槍、麻醉槍、獵槍
  、空氣槍或第4條第1項第1款所定其他可發射金屬或子彈具有
  殺傷力之各式槍砲者，處無期徒刑或5年以上有期徒刑，併科
  新臺幣1千萬元以下罰金。
  未經許可，持有、寄藏或意圖販賣而陳列第1項所列槍枝者，
  處3 年以上10年以下有期徒刑，併科新臺幣700萬元以下罰金
  。
槍砲彈藥刀械管制條例第12條第4項：
  未經許可，持有、寄藏或意圖販賣而陳列子彈者，處5年以下
  有期徒刑，併科新台幣300萬元以下罰金。
刑法第302條第1項：
  意圖為自己或第三人不法之所有，而竊取他人之動產者，為竊
  盜罪，處5年以下有期徒刑、拘役或500元以下罰金。


司法院資訊處製作；財團法人民間司法改革基金會備份。
